最高法院民事判決　　　　　　　　　　　　　　　　八十八年度台上字第八五九號
　　上　訴　人　戊○○
　　　　　　　　甲○○
　　　　　　　　乙○○
　　　　　　　　丁○○
　　　　　　　　丙○○
　　被 上訴 人　鴻舜慈建設股份有限公司
　　法定代理人　黎忠舜
右當事人間請求履行契約事件，上訴人對於中華民國八十七年五月二十五日台灣高等
法院第二審判決（八十五年度上字第一五八九號），提起上訴，本院判決如左：
    主  文
原判決廢棄，發回台灣高等法院。
    理  由
本件上訴人主張：伊等與被上訴人訂立合建契約書，由被上訴人在伊等所有坐落於台
北縣汐止鎮○○段五二一地號之土地（應有部分各為五分之一）上興建十二層之房屋
，約定就房屋部分（含陽台、平台、花台、水箱、樓梯間及公共分擔面積），兩造立
體對分，規劃、設計均由對造為之。詎鴻舜慈公司於八十四年一月二十五日將合建之
房屋興建完竣後，於八十四年五月二十九日將門牌號碼為台北縣汐止鎮○○路四十巷
一號一至十二樓之房屋交付上訴人時，發現對造就其營業銷售考量，未依合建契約書
第三條所約定之依地形美觀及雙方有利原則設計興建該建築物，致土地未獲充分利用
，造成伊等分得房屋建坪因而明顯減少，公共設施亦比率減少，是就坪數不足部分，
應負債務不履行之損害賠償責任等情，爰依民法第二百二十七條、第二百十六條規定
，求為命被上訴人給付伊等各新台幣（下同）一百五十二萬七千二百六十七元及法定
遲延利息之判決。
被上訴人則以：依合建契約書第三條規定，應以地形美觀及雙方有利原則來設計興建
建築物，因此該土地未獲充分利用，係因兼顧地形美觀原則所致，且雙方有利原則亦
不等同於完全利用土地，為強求完全利用將方正格局變為狹長尖型，房價反將鉅跌，
於兩造反而不利。上訴人伊選任合格之建築師，亦對其指示「依地形美觀及雙方有利
原則」設計，指示並無不當，規劃設計中對造乙○○、丙○○任職伊公司，對設計從
無異議，對應受之分配已有詳細之計算，絕無少分之情形，伊無可歸責之事由，因而
不應負債務不履行之損害賠償責任等語，資為抗辯。
原審將第一審所為上訴人勝訴部分之判決廢棄，改判駁回上訴人此部分之訴，並駁回
上訴人之其餘上訴，係以：經查上訴人提供坐落於台北縣汐止鎮○○段五二一地號之
土地（應有部分各五分之一）與被上訴人訂立合建契約，約定就房屋部分（含陽台、
平台、花台、水箱、樓梯間及公共分擔面積），由兩造立體對分，被上訴人已於八十
四年一月二十五日將房屋興建完竣，並於同年五月二十九日交付完畢之事實，有合建
契約書、建物登記簿謄本、所有權狀、及移交清冊為證，復為兩造所不爭執，自堪信
為真實。次查合建契約書第三條約定：「房屋土地權分配比例：經雙方同意約定本基
地之建築物由乙方（即被上訴人公司）委託建築師按有關建築法規依地形美觀及雙方
有利原則設計申請興建地上十二層建築物」，既僅約定必須依「地形美觀」與「雙方
有利」之原則設計，並未特別載明強調必須充分使用基地達百分之百之面積，顯然上
訴人同意被上訴人有部分彈性規劃之權利。再房屋美觀與否雖屬主觀意思之評價，但
涉及契約糾紛時仍應依一般購屋大眾之觀點客觀認定之，而觀諸坊間售屋廣告均強調
格局方正為造形美觀，未見有認狹長尖型之房屋為美觀，如依上訴人之主張將其左側
小三角空地蓋滿，為強求完全利用將原本格局方正屋型變為狹長尖型，顯然影響整棟
房屋之造形美觀且必影響房價，衡情若蓋滿為有利，依立體對分原則被上訴人亦可多
分得建物面積，有利可圖之情形下沒有不蓋滿之理，足見被上訴人所稱蓋滿反於房屋
總價額為不利，應可採信。再本件兩造合建案之建築師係由上訴人乙○○接洽陳文龍
建築師再委由同事務所之楊禧祥負責，而由楊禧祥之證詞，可證被上訴人已指示其應
按建築法規依地形美觀及雙方有利原則設計，亦因此原則致小三角空地未蓋滿。上訴
人雖稱建築中不知小三角空地未蓋滿，至交屋時始知悉而提出異議云云，惟查系爭建
物建造中上訴人乙○○、丙○○均任職於被上訴人公司，有所得稅扣繳憑單可考，依
據常情系爭建物建造至樓地板完成後由一樓往上建造時小三角空地未蓋滿清晰可見，
上訴人乙○○、丙○○任職於被上訴人公司更是隨時可見相關圖樣及建築實體，被上
訴人辯稱未蓋滿為上訴人所悉而無異議，尚可採信。再者本建築案雖係由「銀舜天廈
」變更為「銀舜雙星」，惟關於上訴人土地之規劃設計均一致，只有車道部分改變等
情，亦據證人楊禧祥證述在案。又查系爭可供興建之土地面積，自地界退縮「碰撞距
離」及建築線退縮後之騎樓地，可當空地使用，其建蔽率仍依十二層樓建蔽率百分之
四十六計算一節，復有台北市建築師公會鑑定報告書附卷可資憑證，是被上訴人辯稱
本件應以百分之四十六之建蔽率來計算允建面積等語，堪以採信，因此小三角空地雖
未蓋滿，並無挪用空地比之情形。是被上訴人已盡全力規劃按法令所許可之建蔽率達
百分之九七點多之面積，礙於地形之限制及符合造形美觀之要求，實難達百分之百，
上訴人自不得僅以被上訴人未完全利用為由即認應負不完全給付之責。至於台北市建
築師公會因未考慮有其他合併土地存在之合建背景並兩造間就系爭土地之設計原則係
委託建築師依「地形美觀」及「雙方有利」原則設計，以單一筆土地合建時可容許之
最大建築面積亦即以系爭土地完全利用之最大面積來計算，所得結論實不足採，附此
明。從而被上訴人係依據兩造約定之「地形美觀」及「雙方有利」之原則而建築，
並已依約定交付系爭建物完竣，並無給付不完全之情形，上訴人本於債務不履行之法
律關係訴請被上訴人賠償損害即應給付上訴人各一百五十二萬七千二百六十七元及利
息，尚有未合，應予駁回等詞，為其判斷之基礎。
惟查卷附台北市建築師公會鑑定報告書七分析及結論(四)(2)載明：「依建築技術規則，
樓地板面積、騎樓、陽台、平台、及屋頂突出物容許建築面積均有其規定，原設計人
部分並未充分使用之致有差距。」等語，則上訴人主張被上訴人未依合建契約書第三
條所約定之依地形美觀及雙方有利原則設計興建系爭建物，致土地未獲充分利用云云
，似非毫不足採，乃原審未詳為審認或說明，即含混以：台北市建築師公會因未考慮
有其他合併土地存在之合建背景並兩造間就系爭土地之設計原則係委託建築師依「地
形美觀」及「雙方有利」原則設計，以單一筆土地合建時可容許之最大建築面積亦即
以系爭土地完全利用之最大面積來計算，所得結論實不足採等語，而為上訴人敗訴之
判決，尚難以昭折服。次查上開台北市建築師公會鑑定報告書七分析及結論(十一)記載：
「又停車空間依建築技術規則及竣工圖Ａ……１－１本設計案共應設置法定停車位二
十六輛（實設二十八輛）故甲方（指上訴人）法定應擁有停車位（依建築樓地板面積
及用途要求）計算如下：……甲方依合約應分得法定停車位六‧八五個，乙方（指被
上訴人）在民事答辯狀第三條僅允給甲方五個停車位，顯然對法令有所曲解。」等語
，原判決未加斟酌，即為上訴人不利之判斷，亦有未合。又依被上訴人所提出上訴人
乙○○、丙○○之扣繳憑單所示，薪資所得期間分別為八十一年七月至十二月、八十
一年七月至十一月，有該等扣繳憑單可稽（見原審卷二○七頁正反面、二○八頁），
第系爭建物興建時清晰可見前述「小三角空地」未蓋滿之時間，是否與上開上訴人乙
○○、丙○○任職於被上訴人公司之期間相符合，及上訴人乙○○、丙○○於被上訴
人公司究竟各司何職，是否確切隨時可見本案相關圖樣及建築實體，此與判斷被上訴
人抗辯上訴人之土地未蓋滿為上訴人所悉而無異議云云不無關係，原審未予深究，遽
謂被上訴人之上開抗辯尚可採信，亦嫌速斷。上訴論旨，指摘原判決為不當，聲明廢
棄，非無理由。
據上論結，本件上訴為有理由。依民事訴訟法第四百七十七條第一項、第四百七十八
條第一項，判決如主文。
中      華      民      國    八十八    年      四      月    二十三    日
                              最高法院民事第一庭
                                  審判長法官  李  錦  豐
                                        法官  楊  鼎  章
                                        法官  李  慧  兒
                                        法官  許  朝  雄
                                        法官  陳  重  瑜
      右正本證明與原本無異
                                              書  記  官
中      華      民      國    八十八    年      五      月     二十     日
                                                                        Ｂ
